臺灣雲林地方法院民事判決
111年度簡上字第44號
上  訴  人  周詠凱  
訴訟代理人  吳昆浦律師
被  上訴人  黃麗川  
訴訟代理人  梁繼澤律師
上列當事人間請求損害賠償事件，上訴人對於中華民國111年4月
22日本院虎尾簡易庭111年度虎簡字第2號第一審判決提起上訴，
本院於民國111年10月21日言詞辯論終結，判決如下：
    主  文
上訴駁回。
第二審訴訟費用由上訴人負擔。
    事實及理由
一、上訴人起訴主張及於上訴審補充：
  ㈠上訴人於民國108年7月間因需要土方施作工程，向被上訴人
    詢問是否有合法土方出售，被上訴人向上訴人偽稱其係以買
    賣土方為業，有合法來源之證照等語，上訴人遂以新臺幣(
    下同)每車2,000元之價格向被上訴人購買土方10車，惟載運
    至第4車時，上訴人發現被上訴人載至約定地點置放者均為
    瀝青等AC不明物，始知受騙。上訴人向被上訴人要求提出合
    法經營之證明文件及更換合法土方，被上訴人均置之不理，
    繼續將不明廢棄物置於約定處所，未予處理，上訴人經臺灣
    雲林地方檢察署（下稱雲林地檢署）檢察官協助，始經雲林
    縣政府環保局同意後，將上開AC不明廢棄物委託訴外人淨地
    環保有限公司(下稱淨地公司)運走，上訴人因此支出費用合
    計285,936元。兩造因違反廢棄物清理法之刑事案件，均經
    雲林地檢署檢察官為緩起訴處分，期間一年在案。
  ㈡兩造共同基於非法清除廢棄物之犯意聯絡，由上訴人於108年
    8月前某時，要求被上訴人載運土方回填及堆置於位在雲林
    縣○○鎮○○○段0000地號土地（下稱系爭土地），被上訴人遂
    於108年7月間載運含有營建廢棄物及瀝青刨除料之土方堆置
    於系爭土地等事實，經雲林地檢署檢察官以110年度調偵續
    字第5號、111年度偵字第1010號緩起訴處分所認定，復為被
    上訴人所不否認，且本件應清除之廢棄物，上訴人確經雲林
    地檢署檢察官之指示，由上訴人先墊付上開清除費用，檢察
    官亦據此為兩造緩起訴之處分，則上訴人依共同侵權行為、
    不當得利之法律關係，請求被上訴人平均分擔上訴人所支出
    之清運費用，當屬有據。又被上訴人先前已取走上訴人所有
    的三桶瓦斯用以抵償土方費用，每桶價值600元，合計為1,8
    00元。為此，依民法第184條第1項前段、第185條第1項前段
    、第280條、第281條、第179條前段規定提起本件訴訟，向
    被上訴人請求2分之1之清除費用及瓦斯桶費用，合計為142,
    268元（計算式：280,936元÷2＋1,800元＝142,268元）。並於
    原審聲明：被上訴人應給付上訴人142,268元，及自起訴狀
    繕本送達翌日起至清償日止，按週年利率百分之5計算之利
    息。
二、被上訴人則以：被上訴人從未向上訴人保證領有合法清運土
    方之證照，兩造當初係約定由被上訴人替上訴人購買4車管
    路土，被上訴人已載運至上訴人指定地點，供上訴人為該地
    地主回填坑洞所用，是被上訴人早已依約履行完畢。市面上
    合法土方售價每立方公尺達300元以上，以砂石車一車載運
    量20公噸為計算，每車合法土方至少需6,000元，若非上訴
    人向被上訴人表示欲購買管路土，被上訴人豈有甘冒虧損而
    答應上訴人之理。當初約定好每車2,000元中，1,500元為被
    上訴人載運至指定地點之勞務費，500元為購買土方價金，
    上訴人既以每車500元之價格購買土方，殊難想像會有任何
    人願意出售合法土方。況管路土本即鄰近公路瀝青層旁之土
    壤，含有一定數量之AC乃公知事實，實際上被上訴人載運至
    現場後，上訴人當日及次日均有前往查看，未向被上訴人表
    示異議，則後續遭告發而負清除責任之風險，應由上訴人自
    行承擔。又本件載運行為發生於000年0月，上訴人遲至近期
    方清除土方，並於110年底提起本件訴訟，應係因嗣後與土
    地地主因工程品質屢生糾紛而遭告發，因此受行政機關命令
    需清除回填管路土，其顯係因不願負擔或認為該清除費用過
    鉅，心有不甘下始提起本件訴訟，意圖移轉其應負之責任。
    被上訴人傾倒廢棄物是依上訴人之指示，本應由上訴人自行
    負責清除，被上訴人不構成不當得利。被上訴人依約履行載
    運管路土至上訴人指定地點之義務，履約過程中與地主均無
    接觸，並無侵權之故意或過失可言，亦未侵害上訴人所有權
    等語資為抗辯。
三、原審為上訴人敗訴之判決，上訴人不服提起上訴，並聲明：
    ㈠原判決廢棄。㈡被上訴人應給付上訴人142,268元，及自起
    訴狀繕本送達翌日起至清償日止，按週年利率百分之5計算
    之利息。被上訴人則答辯聲明：上訴駁回。
四、兩造不爭執事項（見本院卷第90至91頁）：
  ㈠上訴人於108年7月間因承攬施作訴外人黃峻志所有之系爭土
    地工程，有使用土方之需求，向被上訴人約定以每車2,000
    元含載運費用之價格購買包含瀝青之土方，被上訴人傾倒土
    方均係依上訴人指示，過程中未與地主黃峻志接觸，共載運
    4車土方至上訴人指定地點即系爭土地。
　㈡雲林縣環保局稽查人員於110年3月18日14時20分許至系爭土
    地稽查，發現該處所回填之土方內含有營建廢棄物、瀝青刨
    除料等物，經黃峻志對上訴人提出詐欺、違反廢棄物清理法
    等刑事告訴及告發，上訴人另對被上訴人提起違反廢棄物清
    理法之刑事告發，經雲林地檢署檢察官偵查終結，認兩造均
    係違反廢棄物清理法第46條第4款之未依規定領有廢棄物清
    除許可文件從事廢棄物清除罪嫌，以雲林地檢署110年度調
    偵續字第5號對兩造為緩起訴處分，經依職權送請再議後，
    由臺灣高等檢察署臺南檢察分署檢察長以111年度上職議字
    第711號處分書駁回再議而確定（下稱系爭偵查案件）。
　㈢上訴人於系爭偵查案件偵查中，為清除處理系爭土地廢棄物
    ，曾支出費用285,936元予淨地公司。
　㈣上訴人迄今未給付被上訴人約定土方之全額價金，僅由被上
    訴人取走上訴人所有、價值為每桶630元之瓦斯桶3桶作為土
    方價金一部。　　　
五、上訴人主張被上訴人應與其就廢棄物之清運共同負責，被上
    訴人亦應分擔清運費用等語，為被上訴人否認，並以前詞置
    辯，是本件應審究者為：上訴人依共同侵權行為內部分擔或
    不當得利之法律關係，請求被上訴人給付142,268元，是否
    有理由？茲判斷如下：
  ㈠關於侵權行為責任、連帶債務人內部責任部分：
　⒈按當事人主張有利於己之事實者，就其事實有舉證之責任，
    民事訴訟法第277條前段定有明文。民法第184條第1項規定
    ：「因故意或過失，不法侵害他人之權利者，負損害賠償責
    任。故意以背於善良風俗之方法，加損害於他人者亦同。」
    民法第185條第1項前段亦規定：「數人共同不法侵害他人之
    權利者，連帶負損害賠償責任。」而損害賠償之債，以有損
    害之發生及有責任原因之事實，並二者之間，有相當因果關
    係為成立要件。故原告所主張損害賠償之債，如不合於此項
    成立要件者，即難謂有損害賠償請求權存在(最高法院48年
    度台上字第481號民事判決意旨可資參照)。且依民法第185
    條第1項規定，共同侵權行為人固連帶負損害賠償責任，惟
    同條項前段所謂共同侵權行為，須共同行為人皆已具備侵權
    行為之要件始能成立，若其中一人無故意過失，則其非侵權
    行為人，不負與其他具備侵權行為要件之人連帶賠償損害之
    責任。
  ⒉上訴人主張兩造就非法清除廢棄物犯行，具有犯意聯絡及行
    為分擔，為共同正犯，加以被上訴人曾自承⑴對於管路土係
    臨近公路瀝青層旁之土壤，含有一定數量AC一節有所知悉；
    ⑵系爭含瀝青之土方係由被上訴人載往黃峻志所有之系爭土
    地傾倒，則被上訴人與其在民事上構成共同侵權行為人等語
    ，並依民法第280條、第281條內部分擔之規定向被上訴人請
    求二分之一清運費用。經查：兩造共同基於非法清除廢棄物
    之犯意聯絡，由上訴人於108年8月前某時，要求被上訴人載
    運土方回填及堆置於黃峻志所有之系爭土地，被上訴人遂於
    108年7月間載運含有營建廢棄物及瀝青刨除料之土方堆置於
    上開系爭土地，經雲林地檢署檢察官認二人違反廢棄物清理
    法第46條第4款之未依規定領有廢棄物清除許可文件從事廢
    棄物清除罪，作成緩起訴處分等情，經原審依兩造聲請調取
    系爭偵查卷宗核閱無誤，並有雲林地檢署檢察官110年度調
    偵續字第5號、111年度偵字第1010號緩起訴處分書在卷可證
    （見本院卷第15至21頁），復為兩造所不爭執，堪信屬實。
    由此可見，兩造共同違反廢棄物清理法第46條規定，係侵害
    主管機關對於廢棄物處理之管理及監督，所侵犯者為國家法
    益。而民事上之共同侵權行為（狹義的共同侵權行為，即加
    害行為）與刑事上之共同正犯，其構成要件並不完全相同。
    系爭土地為黃峻志所有，其遭堆置回填廢棄物，依廢棄物清
    理法第11條第1款之規定，需負清除責任，則因此受有財產
    權損害之人應為黃峻志，上訴人主張被上訴人為共同侵權行
    為人，依上開說明，自亦須證明被上訴人亦具備侵權要件。
    根據雲林地檢署109年度他字第1644號偵查卷宗所載資料，
    黃峻志於107年間委由上訴人承攬系爭土地上農業資材室之
    興建，其後因認系爭土地遭上訴人堆置廢棄物，向雲林地檢
    署提起告訴，並提出與上訴人之LINE通訊軟體對話紀錄共45
    頁為證，上開事實經本院調取上述偵查卷宗核閱屬實。依上
    開偵查卷內所附上訴人與黃峻志之對話紀錄所載，二人曾就
    施作工程之方式與進度詳予確認，黃峻志並因上訴人遲未清
    除堆置於系爭土地上之廢棄物，向上訴人表達不滿，但兩人
    之對話均無一詞提及有委請被上訴人提供土方之情事，參以
    兩造對「被上訴人傾倒土方均係依上訴人指示，過程中未與
    地主黃峻志接觸」之事實均不爭執(見本院卷第91頁)，則系
    爭土地是黃峻志所有、黃峻志對上訴人就系爭土地之填土需
    求為合法土方等節，被上訴人均不知悉，故殊難想像被上訴
    人主觀上有故意或過失不法侵害他人權利行為。從而，黃峻
    志雖因被上訴人載運含有營建廢棄物及瀝青刨除料之土方堆
    置於上開系爭土地而受有損害，惟被上訴人就該項損害之發
    生並無故意或過失，不具備可歸責性。故依首開說明，被上
    訴人要無與上訴人成立民法第185條第1項規定共同侵權行為
    之餘地，上訴人主張依共同侵權行為內部關係，請求被上訴
    人負擔二分之一之清運費用，自非有據。
  ㈡關於不當得利法律關係部分：
　⒈按無法律上之原因而受利益，致他人受損害者，應返還其利
    益；雖有法律上之原因，而其後已不存在者，亦同，民法第
    179條定有明文。是不當得利要件為：受有利益、致他人受
    損害及無法律上原因等，並依照兩造間為給付型或非給付型
    不當得利而為區分，然不論何種類型不當得利，若兩造間法
    律關係仍屬有效，則受利益者即不該當不當得利。所謂「不
    當得利」乃屬抽象之法律要件，故主張不當得利者必須另提
    出該法律要件之評價根據事實，始符合民事訴訟法第266條
    第1項規定之主張責任。再按當事人主張有利於己之事實者
    ，就其事實有舉證之責任，民事訴訟法第277條前段定有明
    文，主張他造負有不當得利責任者，應就不當得利之前開要
    件負舉證責任。
　⒉上訴人主張本件應清除之廢棄物，係經雲林地檢署檢察官之
    指示，由上訴人先墊付上開清除費用進行清運，檢察官亦因
    此為兩造緩起訴之處分，並提出估價單、淨地公司之收據為
    證（見原審卷第11頁、第13頁），上訴人並據此主張被上訴
    人應依不當得利法律關係返還等語，惟經被上訴人否認，依
    上開說明，自應由上訴人就被上訴人受有利益、致上訴人受
    損害及無法律上原因等利己事實負舉證責任。經查：上訴人
    於原審僅泛稱被上訴人不當得利，但就對被上訴人之不當得
    利請求權屬何種類型，其中各抽象法律要件之評價根據之具
    體時、地，被上訴人確切獲得利益內容為何，係獲得緩起訴
    處分之利益？抑或主張其清償足以免除被上訴人對黃峻志所
    負侵權責任債務之利益？尚未明確主張，更使被上訴人無從
    就上訴人主張不當得利之部分為充分防禦，難認被上訴人已
    盡主張責任，已有未洽。再者，因被上訴人無與上訴人成立
    民法第185條第1項規定共同侵權行為，本院已說明如前，故
    不能認上訴人為使黃峻志之系爭土地回復原狀而支付上開清
    除費用，有使被上訴人受有債務消滅之利益。另參以系爭偵
    查案件中，上訴人於檢察官訊問時陳稱：「(檢察官問：為
    何調解未成立？)告訴人要求我載走土地上堆置的東西，我
    也願意清運，告訴人要我限期清運，但這需要經過環保局許
    可，所以我無法給告訴人一個明確的期限，才會調解不成立
    」、「他(指被上訴人)沒有給我看合法證明，但一般使用管
    路土都是為了價錢比較便宜，我知道我有疏忽，我現在願意
    負責清運，而且我也匯錢給環保公司」等語，承辦檢察官並
    函請雲林縣政府環保局協助督促上訴人清運廢棄物，另指示
    被上訴人協助上訴人清運上開土石，被上訴人亦依指示協力
    清運。檢察官訊問兩造是否認罪，是否同意緩起訴處分所附
    之條件後，諭知對兩造為緩起訴處分，期間1年(見雲林地檢
    署110年度調偵續字第5號卷第8頁背面至第9頁、第14頁、第
    15頁、第29頁、第76頁背面、第77頁)。可知是否適宜為緩
    起訴處分，具有一定要件（詳見刑事訴訟法第253之1條），
    被上訴人於該案是否符合緩起訴之要件，是檢察官對於符合
    法律規定的案件類型，經過心證上的衡量與考量，整體案件
    綜合評估，決定是否給予緩起訴處分，非僅根據犯罪所生之
    危險或損害已經消除或經填補，而作判斷。況且檢察官發函
    請主管機關實施行政指導，係基於從旁協助上訴人將土方廢
    棄物自系爭土地清除，卷內並無上訴人所指，檢察官有要求
    上訴人先墊支清運費用之情，上訴人上開主張，與卷內事證
    明顯不符，難認可採。則上訴人依不當得利之法律關係，請
    求被上訴人返還142,268之清運費用，並非有理。
六、綜上所述，上訴人依民法第184條第1項前段、第185條第1項
    前段、第280條、第281條、第179條前段等規定請求被上訴
    人給付142,268元，為無理由，應予駁回。原審所為上訴人
    敗訴之判決，理由略有不同，但結論並無二致，應予以維持
    。上訴意旨指摘原判決不當，求予廢棄改判，為無理由，應
    予駁回。
七、本件事證已臻明確，兩造其餘之攻擊、防禦方法，核與判決
    結果不生影響，毋庸逐一論列，併此敘明。　　
八、據上論結，本件上訴為無理由，依民事訴訟法第436條之1第
    3項，第449條第1項，第78條，判決如主文。
中　　華　　民　　國　　111 　年　　11 　　月　　4　　日
              民事第一庭  審判長法  官 蔡碧蓉
　　　　　　　　　
　　　　　 　                   法  官 楊昱辰  
　　　　　　　　
                                法  官 林珈文
以上正本係照原本作成。
本判決不得上訴。  
中　　華　　民　　國　　111 　年　　11 　　月　　4　　日
                                書記官 林可芯